【裁判字號】    97,易,424
【裁判日期】    970415
【裁判案由】    詐欺等
【裁判全文】
臺灣高雄地方法院刑事判決               97年度易字第424號
公  訴  人  臺灣高雄地方法院檢察署檢察官
被      告  乙○○
選任辯護人  柳聰賢律師
上列被告因詐欺等案件，經檢察官聲請簡易判決處刑（97年度偵
字第3410號），本院認不宜以簡易判決處刑，改依通常程序審理
，判決如下：
    主  文
乙○○共同犯行使偽造公文書罪，處有期徒刑壹年貳年，扣案偽
造之「檢察行政處鑑」印文壹枚沒收。
其餘被訴部分無罪。
    事  實
一、乙○○與真實姓名年籍不詳綽號「阿國」之成年男子及其所
    屬之詐騙集團成員共同意圖為自己不法之所有，並基於行使
    偽造公文書、行使偽造特種文書及冒用公務員徽章官銜之犯
    意聯絡與行為分擔，先於民國97年1 月間某日，在臺中縣大
    甲鎮「頂尖撞球館」，由乙○○將其照片1 張交予該綽號「
    阿國」之男子，用以偽造高雄地檢署之識別證1 張，再由該
    詐騙集團成員，於97年1 月23日9 時30分許，撥打丙○○○
    住家00-0000000號電話，假藉高雄地檢署名義，佯稱丙○○
    ○尚有基金及定存未據實報，要求丙○○○提領新臺幣（下
    同）1,236,000 元並按指示交付管收云云，致丙○○○陷於
    錯誤，欲依照其指示提領款項交付，所幸因丙○○○之女黃
    立君察覺有異，而一再追問之下，丙○○○遂拿出該詐騙集
    團成員於前一日交付之偽造公文2 紙予其女閱覽，其女懷疑
    有詐而持之前往警局詢問，始知受騙，因而報警處理。嗣於
    同日14時35分許，乙○○配掛偽造之高雄地檢署監管科「王
    永民」證件，並攜帶由該詐騙集團成員以「檢察行政處鑑」
    印文所偽造之「高雄地方法院地檢署監管科收據」（日期為
    97年1 月23日）公文書影本1 紙，至高雄市○○區○○路、
    加宏路口，向丙○○○提示該公文取信於丙○○○而欲收取
    1,236, 000元，足生損害於臺灣高雄地方法院檢察署、「主
    任檢察官張紹斌」對外行使公文書之正確性、司法公信力及
    丙○○○之權益。然因丙○○○業已報警，乙○○隨即遭事
    先埋伏之員警當場查獲，並扣得偽造之高雄地檢署監管科「
    王永民」證件1 張、偽造之「高雄地方法院地檢署監管科收
    據」公文書影本1 紙及乙○○持以與犯罪集團共犯間聯絡所
    使用之0000000000號NOKIA 行動電話1 支（內含和宇寬頻網
    路股份有限公司ＳＩＭ卡1 張）。
二、案經丙○○○訴由高雄市政府警察局楠梓分局報請臺灣高雄
    地方法院檢察署檢察官偵查後聲請簡易判決處刑。
    理  由
壹、有罪部分：
一、證據能力部分：本判決後述所引用之證據資料，其中傳聞證
    據部分，縱無刑事訴訟法第159 條之1 至第159 條之4 或其
    他規定之傳聞證據例外情形，亦因檢察官、被告及辯護人均
    表示無意見，同意列為本案證據使用，依刑事訴訟法第159
    條之5 第1 項、第2 項之規定，本院審酌該證據作成之情況
    ，認為適當，應得為證據。
二、上揭犯罪事實，業據被告乙○○分別於警詢、檢察官偵訊及
    本院審理時自白不諱（見偵查卷第5 至6 頁、36至37頁及本
    院卷第16頁），核與被害人丙○○○於警詢及本院審理時結
    證指訴（見偵查卷第7 至8 頁及本院卷第56至60頁）之情節
    相符，此外，復有扣押筆錄、扣押物品目錄表、扣押物品收
    據、蒐證照片2 張、偽造之「高雄地方法院地檢署監管科收
    據」（影本）1 張在卷可憑，並有扣案行動電話1 支（含Ｓ
    ＩＭ卡1 張）可憑，足見被告上揭自白與事實相符。本件事
    證明確，被告犯行，洵堪認定，應依法論科。
三、論罪科刑之理由：
  (一)按刑法所謂公印，係指公署或公務員職務上所使用之印信而
    言，又所謂公印或公印文，係專指表示公署或公務員資格之
    印信而言，即俗稱大印與小官章及其印文（最高法院69年臺
    上字第693 號判例意旨參照），又公印之形式凡符合印信條
    例規定之要件而製頒，無論為印、關防、職章、圖記，如足
    以表示其為公務主體之同一性者，均屬之（最高法院89年臺
    上字第3155號判決意旨參照）。而不符印信條例規定或不足
    以表示公署或公務員之資格之印文，即不得謂之公印文，僅
    為普通印文（最高法院22年度上字第1904號判例意旨參照）
    。本件偽造之「高雄地方法院地檢署監管科收據」為冒用公
    署名義所製作之文書，顯屬於公文書，惟其上之「檢察行政
    處鑑」印文，非依印信條例規定，由上級機關所製發之印信
    蓋印，以表示該機關之資格者甚明，與公印文之要件不符，
    自非公印文，僅屬通常印文，而不能論以偽造公印文罪，僅
    能論以偽造印文罪。
  (二)刑法第159 條規定：公然冒用公務員之官銜者，定有處罰明
    文。若冒充公務員而行使其職權者，同法第158 條定有較重
    之處罰。該條所指：冒充公務員而行使其職權之僭行職權罪
    ，係指無此職權而僭越行使者而言，故行為人除冒充公務員
    之外，尚須有僭越行使職權之行為，始屬相當（最高法院95
    年度台上字第5058號判決參照）。查本件被告雖坦承冒充高
    雄地檢署監管科「王永民」書記官之事實，核與被害人丙○
    ○○之指訴情節相符，亦有扣案之高雄地檢署監管科「王永
    民」服務證1 紙在卷可按。惟查，地方法院檢察署書記官之
    職權並未包含「在辦公場所以外向當事人收取金錢、費用」
    乙項，此為本院職務上知悉之事項，又證人丙○○○於本院
    審理時具結證稱：伊問被告乙○○說「你是張檢察官派來的
    ？」被告說是，就拿給伊簽，此外被告沒有機會講其他話（
    見本院卷第58頁）。是被告縱有於97年1 月23日，配掛偽造
    之高雄地檢署監管科「王永民」服務證，冒稱其係地檢署書
    記官而向被害人丙○○○收取款項之事實，其所為亦與刑法
    第158 條第1 項冒充公務員而行使職權罪之構成要件有間，
    難以該罪相繩，僅能論以刑法第159 條之公然冒用公務員之
    徽章官銜罪。
  (三)核被告乙○○所為，係犯刑法第159 條公然冒用公務員徽章
    官銜罪及同法第216 條、第211 條、第212 條行使偽造公文
    書、行使偽造特種文書與同法第339 條第1 項、第3 項之詐
    欺取財未遂等罪嫌。偽造印文行為，係偽造公文書之部分行
    為；偽造公文書進而持之以行使，偽造之低度行為，應為行
    使之高度行為所吸收，均不另論罪。被告與綽號「阿國」之
    成年男子及所屬詐騙集團成員間，有犯意聯絡及行為分擔，
    應論以共同正犯；渠等已著手實施詐欺之行為而未遂，應依
    刑法第25條第2 項之規定，按既遂犯之刑減輕之。至於被告
    乙○○向被害人收取詐欺款項之際，雖因被害人已事先報警
    埋伏而未取得贓款，惟被告乙○○之共犯詐欺集團成員，既
    已撥打詐騙電話，且被害人丙○○○已陷於錯誤而本欲前往
    領款交付，雖嗣因被害人之女察覺有異而前往警局詢問得知
    受騙致未實際交付款項，但上開犯罪並非不能發生犯罪之結
    果且無危險，尚非屬「不能未遂」之情形，附此敘明。按基
    於一個犯罪決意，實施數犯罪構成要件之行為，彼此實施行
    為完全、大部分或局部同一，得評價為一個犯罪行為論以想
    像競合（參見司法院編印「新修正刑法論文集」第346 頁張
    淳淙著「從刑法修正論行為之罪數」一文），被告同時行使
    偽造公文書、行使偽造特種文書、冒用公務員徽章官銜及詐
    欺取財未遂之行為，依上說明，係一行為觸犯數罪名之想像
    競合犯，依刑法第55條規定，應從一重之行使偽造公文書罪
    處斷。
  (四)爰審酌被告曾有公共危險等前科，有臺灣高等法院被告前案
    紀錄表一份附卷可按，竟因貪圖不法利益，而與其他詐騙成
    員共同以詐術騙取無辜被害人財物，且其等以行使偽造公文
    書、特種文書，兼以冒用公務員徽章官銜之方式，影響檢察
    署公文書之正確性及司法機關公信力，使被害人因心情慌亂
    而交付詐欺款項，犯罪所生之危害程度甚鉅，復斟酌其生活
    狀況、智識程度及其坦認犯行，犯罪後態度非劣，量處如主
    文所示之刑。又本院認依被告之前科及其犯罪情節、方式，
    尚非屬有犯罪之習慣或因遊蕩或懶惰成習而犯罪者，故無於
    刑之執行前，令入勞動場所，強制工作之必要，併此說明之
    。
四、扣案之0000000000號NOKIA 行動電話1 支（內含和宇寬頻網
    路股份有限公司ＳＩＭ卡1 張），雖係綽號「阿國」交付予
    被告乙○○所有，作為與其詐欺集團成員聯絡之用，係供本
    案犯罪所用之物，然查該電話之申請人為陳源銘（見本院卷
    第46頁），並無證據證明為被告或共犯所有，爰不為沒收之
    宣告。另扣案之「高雄地方法院地檢署監管科收據」1 紙，
    業經交予被害人丙○○○，已非被告所有，無從依法宣告沒
    收，但其上偽造之「檢察行政處鑑」印文1 枚，依刑法第21
    9 規定，仍應宣告沒收。又因被告已供稱上開偽造公文書、
    印文部分係由「阿國」所屬之犯罪集團成員負責等語，參酌
    現今科技發達，以電腦製圖列印或其他方式偽造印文圖樣，
    亦非罕見，本件偽造之印文，無法推知係以何種方式為之，
    亦即，依卷證無法證明確有該印文之印章現實存在，為避免
    將來無從執行，故不依刑法219 條之規定諭知沒收，併予敘
    明。
貳、無罪部分：
一、公訴意旨另以：被告所屬詐欺集團成員於97年1 月22日13時
    許假藉台北地檢署「張紹斌檢察官」名義，撥打丙○○○住
    家00-0000000號電話，佯稱丙○○○個人資料遭盜賣需將所
    有資金提領做為假扣押程序云云，致丙○○○陷於錯誤而按
    該詐騙集團成員指示提領25萬元，並於同日17時許在高雄市
    楠梓區○○路、加宏路口將25萬元現金交付予出示地檢署識
    別證並自稱黃俊民檢察官之該詐騙集團某成員，且簽收由該
    成員出具偽造之「個人資料外洩授權止付聲明書」、「法務
    部行政凍結管制執行命令」公文書2 紙，案經丙○○○報警
    處理後，始悉上情，因認被告乙○○就此部分，亦係共同涉
    犯刑法第159 條公然冒用公務員徽章官銜罪、刑法第216 條
    、第211 條、第212 條之行使偽造公文書、行使偽造特種文
    書、及第339 條第1 項之詐欺取財罪嫌等語。
二、按犯罪事實應依證據認定之，無證據不得認定其犯罪事實；
    被告之自白，不得作為有罪判決之唯一證據，仍應調查其他
    必要之證據，以察其是否與事實相符；如不能證明被告犯罪
    者，應諭知無罪之判決，刑事訴訟法第154 條第2 項、第15
    6 條第2 項、第301 條第1 項分別定有明文。又事實之認定
    ，應憑證據，如未能發現相當證據，或證據不足以證明，自
    不能以推測或擬制之方法為裁判基礎；且認定犯罪事實所憑
    之證據，雖不以直接證據為限，間接證據亦包括在內，然而
    無論直接證據或間接證據，其為訴訟上之證明，須於通常一
    般之人均不致有所懷疑，而得確信其為真實之程度者，始得
    據為有罪之認定，倘其證明尚未達到此一程度，而有合理之
    懷疑存在而無從使事實審法院獲得有罪之確信時，即應由法
    院為諭知被告無罪之判決，最高法院40年度台上字第86號、
    76年度台上字第4986號著有判例可資參照。再者，依刑事訴
    訟法第161 條第1 項規定，檢察官對於起訴之犯罪事實，仍
    應負提出證據及說服之實質舉證責任。倘其所提出之證據，
    不足為被告有罪之積極證明，或其指出證明之方法，無從說
    服法院以形成被告有罪之心證，基於無罪推定之原則，自應
    為被告無罪判決之諭知，此亦有最高法院92年度台上字第12
    8 號判例意旨可參。
三、公訴意旨認被告乙○○涉有刑法第159 條公然冒用公務員徽
    章官銜罪、刑法第216 條、第211 條、第212 條之行使偽造
    公文書、行使偽造特種文書、及第339 條第1 項之詐欺取財
    等罪嫌，無非以：(1)被害人丙○○○於警詢中之證述、(2)扣
    案之偽造公文書2 份（見偵查卷第19、20頁）為論據。訊據
    被告堅決否認有97年1 月22日該部分之共同行使偽造公文書
    、特種文書及詐欺犯行，辯稱：該部分犯罪事實伊不知情，
    並非伊所為等語。查：
  (一)證人即被害人丙○○○雖證述其於97年1 月22日、23日二天
    均有接獲詐騙集團電話，且於97年1 月22日並因受詐欺集團
    詐騙而交付25萬元等語，惟其於本院審理中具結證稱：其於
    97 年1月22日下午5 時不是將25萬元交給被告，亦沒有與被
    告通過電話，其到派出所報案時所拿三張公文中，僅有偵卷
    第21頁，數額為1,236,000 元（時間為97年1 月23日）該張
    是被告拿給其簽名的，其餘二張並非被告所交付，其確定97
    年1 月22日、23日這兩次來拿錢的是不同人等語（見本院卷
    第57、60頁）；又經本院調閱「阿國」交付予被告乙○○使
    用之扣案0000000000號行動電話及被告乙○○所有之000000
    0000號行動電話之雙向通聯記錄，均無任何與被害人通聯之
    紀錄，足認被告所為前開辯解，堪可採信。
  (二)此外，卷附之扣押筆錄、扣押物品目錄表、扣押物品收據、
    蒐證照片、偽造之「個人資料外洩授權止付聲明書」、「法
    務部行政凍結管制執行命令」（影本）各1 張等亦均無法證
    明本件被告與詐欺集團成員間有何犯意聯絡或行為分擔。而
    關於事實之認定應憑證據，不能以推測或擬制之方法為裁判
    基礎，業如前述。從而，本件並無積極證據可資證明被告就
    97 年1月22日之詐欺犯行與詐騙集團成員間有何犯意聯絡或
    行為分擔，自不得僅以被告嗣後於97年1 月23日前往高雄市
    楠梓區○○路及加昌路口欲向被害人收取詐騙款項及交付偽
    造公文1 紙等情，而以推測或擬制之方法，即遽認被告就97
    年1 月22日詐騙集團之公然冒用公務員徽章官銜、行使偽造
    公文書、特種文書、詐欺取財等犯行，亦為共犯關係。
  (三)綜上，本件檢察官所舉出之相關事證，並無法證明被告有何
    共同公然冒用公務員徽章官銜、行使偽造公文書、特種文書
    、詐欺取財等犯行。此外，公訴人亦未提出適合於被告此部
    分犯罪事實之積極證據，本院審酌卷內事證，參照剖析，認
    被告之犯罪不能證明，應為無罪之諭知。
據上論斷，應依刑事訴訟法第299 條第1 項前段、第301 條第1
項，刑法第28條、第159 條、第216 條、第211 條、第212 條、
第219 條、第339 條第1 項、第3 項、第55條，刑法施行法第1
條之1 ，判決如主文。
本案經檢察官甲○○到庭執行職務。
中    華    民    國    97    年    4    月    15     日
                  刑事第二庭  審判長法  官  簡志瑩
                                    法  官  呂明燕
                                    法  官  曾子珍
以上正本證明與原本無異。
如不服本判決應於收受本判決後10日內向本院提出上訴書狀，並
應敘述具體理由，如未敘述上訴理由者，應於上訴期間屆滿後20
日內補提理由書狀於本院（均須按他造當事人之人數附繕本）「
切勿逕送上級法院」。
中    華    民    國    97    年    4     月    15    日
                                    書記官  王翌翔
附錄論罪科刑法條全文：
中華民國刑法第159
（冒充公務員服章官銜罪）
公然冒用公務員服飾、徽章或官銜者，處 5 百元以下罰金。
中華民國刑法第211條
（偽造變造公文書罪）
偽造、變造公文書，足以生損害於公眾或他人者，處1年以上7
年以下有期徒刑。
中華民國刑法第212條
（偽造變造特種文書罪）
偽造、變造護照、旅券、免許證、特許證及關於品行、能力服務
或其他相類之證書、介紹書，足以生損害於公眾或他人者，處1
年以下有期徒刑、拘役或3 百元以下罰金。
中華民國刑法第216條
（行使偽造變造或登載不實之文書罪）
行使第210條至第215條之文書者，依偽造、變造文書或登載不實
事項或使登載不實事項之規定處斷。
中華民國刑法第339條
（普通詐欺罪）
意圖為自己或第三人不法之所有，以詐術使人將本人或第三人之
物交付者，處5年以下有期徒刑、拘役或科或併科1千元以下罰金
。
以前項方法得財產上不法之利益或使第三人得之者，亦同。
前二項之未遂犯罰之。


司法院資訊處製作；財團法人民間司法改革基金會備份。
